【裁判字號】    99,訴,1025
【裁判日期】    990623
【裁判案由】    毒品危害防制條例
【裁判全文】
臺灣臺中地方法院刑事判決              99年度訴字第1025號
公  訴  人  臺灣臺中地方法院檢察署檢察官
被      告  丙○○
上列被告因違反毒品危害防制條例案件，經檢察官提起公訴（
98年度毒偵字第4069號、99年度毒偵字第165號），本院判決如
下：
    主  文
丙○○施用第一級毒品，累犯，處有期徒刑捌月。又施用第二級
毒品，累犯，處有期徒刑陸月。扣案之安非他命吸食器壹組，沒
收。應執行有期徒刑壹年，扣案之安非他命之吸食器壹組，沒收
。
    事  實
一、丙○○前因違反毒品危害防制條例案件，經本院以97年易字
    第4241號判處有期徒刑3月確定，於民國98年2月19日易科罰
    金執行完畢。詎仍不知悔改，而為下列犯行：
（一）於98年10月23日晚上11時至12時間，基於施用第二級毒品
      甲基安非他命之犯意，在臺中市○○區○○路2段183號9
      樓之住處，以將甲基安非他命置於電燈泡燃燒後，連接吸
      食器，吸食所產生煙霧燃燒之方式，施用甲基安非他命1
      次。
（二）於98年10月25日凌晨0時10分許（起訴書誤載為10月24日
      上午8時58分）在臺中市警察局刑警大隊偵五隊辦公室，
      為警採尿往前回溯96小時內之某時，基於施用第一級毒品
      海洛因之犯意，在不詳地點，以不明之方式，施用第一級
      毒品海洛因1次。嗣於98年10月24日凌晨2時10分許，為法
      務部調查局航業調查處臺中調查站調查員在臺中市○○路
      164號1樓，因另案逕行拘提丙○○到案，於調查員製作調
      查筆錄後，同意接受採尿鑑定，經法務部調查局鑑定結果
      ，呈嗎啡及甲基安非他命陽性反應。另於同年月日晚上9
      時35分經丙○○同意臺中市警察局刑警大隊搜索後，員警
      在丙○○上址住處扣得其所有供施用甲基安非他命用之吸
      食器1組，並於同年月25日凌晨0時10分許同意接受採集尿
      液檢體送驗，經中山醫學大學附設醫院檢驗科藥物檢測中
      心檢驗結果，亦呈嗎啡及甲基安非他命陽性反應，始查悉
      上情。
二、案經內政部警政署保安警察第三總隊第一大隊及臺中市警察
    局報請臺灣臺中地方法院檢察署偵查起訴。
    理  由
壹、程序部分
一、按現行刑事訴訟法關於「鑑定」之規定，除選任自然人充當
    鑑定人外，另設有囑託機關鑑定制度。依同法第198 條、第
    208 條之規定，不論鑑定人或鑑定機關、團體，固均應由法
    院、審判長、受命法官或檢察官視具體個案之需要而為選任
    、囑託，並依第206 條之規定，提出言詞或書面報告，始符
    合同法第159 條第1 項所定得作為證據之「法律有規定」之
    情形。否則所為之鑑定，仍屬傳聞證據。然於司法警察機關
    調查中之案件，為因應實務上，或因量大、或有急迫之現實
    需求，併例行性當然有鑑定之必要者，例如毒品之種類與成
    分、尿液之毒品反應，或者槍彈有無殺傷力等鑑定，基於檢
    察一體原則，得由該管檢察長對於轄區內之案件，以事前概
    括選任鑑定人或囑託鑑定機關、團體之方式，俾便轄區內之
    司法警察官、司法警察對於調查中之此類案件，得即時送請
    先前已選任之鑑定人或囑託之鑑定機關、團體實施鑑定，以
    求時效。此種由檢察機關概括選任鑑定人或概括囑託鑑定機
    關、團體，再轉知司法警察官、司法警察於調查犯罪時參考
    辦理之作為，法無明文禁止，係為因應現行刑事訴訟法增訂
    傳聞法則及其例外規定之實務運作而為。此種由司法警察官
    、司法警察依檢察官所概括選任之鑑定人或囑託鑑定機關、
    團體所為之鑑定結果，與檢察官選任或囑託為鑑定者，性質
    上並無差異，同具有證據能力（最高法院96年度臺上字第28
    60號判決意旨參照）。查對於本判決所引法務部調查局鑑定
    書及中山醫學大學附設醫院檢驗科藥物檢測中心98年11月5
    日尿液檢驗報告之證據能力，檢察官及被告丙○○於本院審
    理時均無爭執（見本院卷第16-1頁、第34頁背面筆錄），且
    該等鑑定書面意見係上揭機構受檢察官概括授權委託，本其
    專業鑑定技術與客觀檢驗程序所作成，揆諸上揭說明，自有
    證據能力。
二、另按刑事訴訟法第159條之5第2項所定：當事人、代理人或
    辯護人於法院調查證據時，知有第159條第1項不得為證據之
    情形，而未於言詞辯論終結前聲明異議者，視為有前項之同
    意。乃係基於證據資料愈豐富，愈有助於真實發現之理念，
    酌採當事人進行主義之證據處分權原則，並強化言詞辯論主
    義，透過當事人等到庭所為之法庭活動，在使訴訟程式順暢
    進行之要求下，承認傳聞證據於一定條件內，得具證據適格
    。此種「擬制同意」，因與同條第一項之明示同意有別，實
    務上常見當事人等係以「無異議」或「沒有意見」表示之，
    斯時倘該證據資料之性質，已經辯護人閱卷而知悉，或自起
    訴書之記載而瞭解，或偵、審中經檢察官、審判長、受命法
    官、受託法官告知，或被告逕為認罪答辯或有類似之作為、
    情況，即可認該相關人員於調查證據之時，知情而合於擬制
    同意之要件（最高法院96年度臺上字第4174號判決意旨參見
    ）。經查，本件判決下列所引用之各該被告以外之人於審判
    外之偵訊筆錄等資料，檢察官及被告丙○○於本院準備程序
    及審判期日中均未對此部分之證據表示意見（見本院卷第3
    頁、第34頁正面及反面筆錄），且迄至言詞辯論終結前亦未
    聲明異議，本院審酌上開證據資料製作時之情況，尚無違法
    不當及證明力明顯過低之瑕疵，亦認為以之作為證據應屬適
    當，揆諸前開規定，爰依刑事訴訟法第159條之5規定，認本
    院後述之前揭文書等證據資料均有證據能力。
貳、實體部分
一、認定犯罪事實之理由
（一）訊據被告丙○○迭於警詢時、偵查中、法院審理時就其於
      上揭時、地施用第二級毒品甲基安非他命之犯行坦承不諱
      ，並有其分別於98年10月24日下午1時8分許，在法務部調
      查局航業調查處臺中調查站及於同年月25日凌晨0時10分
      許在臺中市警察局刑警大隊偵五隊辦公室均經同意後，接
      受員警採集尿液送鑑驗結果，均呈甲基安非他命類陽性反
      應之鑑定報告2份在卷可稽（分別附於99核退字第77號卷
      第9頁、本院卷第39頁、98年度毒偵字卷第63頁），暨被
      告供施用甲基安非他命用之吸食器1組扣案可憑，被告此
      部分自白因有其他證據可補強，且查與事實相符，足予憑
      採。
（二）惟訊據被告矢口否認有何施用第一級毒品海洛因之犯行，
      辯稱：伊自97年11月被查獲持有第一級毒品海洛因後，即
      未再施用海洛因，應係於98年10月21日晚間，至友人甲○
      ○位在臺中市○○路164號21樓住處外之樓梯間，與其面
      對面談話時，吸入甲○○將第一級毒品海洛因摻入香菸內
      ，施用後所吐出之二手煙，始致驗尿結果呈陽性反應云云
      ，然查：
  １、被告於98年10月24日下午1時8分許，在法務部調查局航業
      調查處臺中調查站，經同意調查員採集其尿液檢體，由該
      局以氣相層析質譜儀分析法確認鑑定結果，及被告復於同
      年月25 日凌晨0時10分許在臺中市警察局刑警大隊偵五隊
      辦公室同意接受員警採集尿液，經送中山醫學大學附設醫
      院檢驗科藥物檢測中心以氣相層析質譜分析法為確認檢驗
      之結果，均呈海洛因代謝物鴉片類嗎啡陽性反應，有代號
      與真實姓名對照表、法務部調查鑑定書、內政部警政署保
      安警察第三總隊第一大隊職務報告（參見核退字卷第9至
      11頁）、法務部調查局99年6月17日調科壹字第099002766
      10號函（附於本院卷第39頁）、被告採集尿液鑑定同意書
      、臺中市警察局刑警大隊偵五隊委託鑑驗尿液代號與真實
      姓名對照表、中山醫學大學附設醫院檢驗科藥物檢測中心
      98 年11月5日出具之尿液檢驗報告各1份附卷可稽（附於
      警卷第8、9頁、毒偵字卷第63頁）。
  ２、次查法務部調查局及中山醫學大學附設醫院檢驗科藥物檢
      測中心均以氣相層析質譜儀分析法（GC＼MS）確認；其檢
      驗方法係以「氣相層析儀」先將物質氣化後，再經分析管
      分離，由於各種物質之沸點及對管柱之吸附力均不同，在
      經過檢測器（Detecor）測定後，表現出不同之滯留時間
      （Retension time），以滯留時間來判斷係何種物質；再
      利用「質譜儀」為檢測器，將物質撞擊成碎片，記錄其質
      譜圖。因每個化合物之鍵結能力不同，故不同之物質會有
      其特定之質譜圖，因此在物質之判斷上有如指紋之鑑定，
      在理論上，扣除人為之因素，其精確度已接近百分之百。
      又人體施用第一級毒品海洛因或嗎啡後，經體內吸收代謝
      約30分鐘內開始排入尿液中，而以最初6至12小時排出量
      最多，約有75％可在施用後24小時內經由尿液中排出體外
      ，剩餘量則可能在數日內分別排出體外，其毒品反應能否
      檢出，需視其施用量而定，施用量多者，於施用後4、5日
      內仍有可能檢出毒品反應，施用量少者，可能在24小時後
      即無法檢出毒品反應，此亦有法務調查局（82）陸字第80
      231487號檢驗通知書說明可參。次按經行政院衛生署認可
      之檢驗機構以氣相層析質譜儀分析法進行確認檢驗者，均
      不致產生偽陽性反應，亦未曾發現有偽陽性誤判之情形。
      而毒品施用後於尿液、血液中可檢出之最大時限，與施用
      劑量、施用頻率、施用方法、施用者飲水量多寡、個人體
      質、代謝情況、檢體收集時間點及所用檢測方法之靈敏度
      等因素有關，因個案而異。一般於尿液中可檢出之最大時
      限，海洛因為2至4天，此有行政院衛生署管制藥品管理局
      92年7月23日管檢字第0920005609號函釋可稽。再按海洛
      因施用入人體後水解還原成嗎啡，再循嗎啡之代謝方式排
      出體外，業據行政院衛生署藥物食品檢驗局以73 藥檢壹
      字第030221號函說明綦詳。而尿液中能否驗出嗎啡陽性反
      應，與其投與量、投與途徑、採尿時間、個人體質及檢測
      方法之靈敏度有關，國外曾有文獻報導注射6毫克之海洛
      因鹽酸鹽，其代謝物嗎啡之平均可檢出時限約為26小時，
      亦經行政院衛生署藥物食品檢驗局於81年9月8日以（81）
      藥檢壹字第8114885號函釋明在案。又按吸入煙毒或安非
      他命之二手菸，在文獻上雖尚無能否由尿液中檢驗出煙毒
      或安非他命反應之研究報告，然若非長時間與吸毒者直接
      相向，且存心大量吸入吸毒者所呼出之煙氣，以「二手菸
      」中可能存在之低劑量煙毒或安非他命，應不致在尿液中
      檢驗出煙毒或安非他命反應，此有法務部調查局82年8月6
      日（82）發技一字第4153號函可憑；末按若與吸食海洛因
      者同處一室，其吸入二手菸之影響程度，與空間大小、密
      閉性、吸入之濃度多寡及吸入時間長短等因素有關，且因
      個案而異，縱然吸入二手菸之尿液可檢出毒品反應，其濃
      度亦應遠低於施用者，亦有行政院衛生署管制藥品管理局
      93年7月30日管檢字第0930007004號函可佐。
  ３、本件被告於上揭時、地分別同意員警採集之尿液檢體，經
      送驗後確認均呈人體施用海洛因之代謝物即嗎啡、甲基安
      非他命陽性反應，其嗎啡閾值分別為845ng/ml、396ng/ml
      ，甲基安非他命閾值分別為9188.9ng/ml、1384ng/ml，此
      有上開法務部調查局鑑定書（見核退字卷第9頁）、法務
      部調查局99年6月17日調科壹字第09900276610號函（參見
      本院卷）及中山醫學大學附設醫院檢驗科藥物檢測中心98
      年11月5日出具之尿液檢驗報告（附於毒偵字卷第63頁）
      附卷足稽。前揭尿液檢體經調查局與行政院衛生署認可之
      檢驗機構以氣相層析質譜儀分析法進行確認檢驗，應可排
      除因偽陽性反應誤判之可能。且由該2份前後採尿時間僅
      相差11小時之尿液鑑驗報告，其尿液之嗎啡閾值即由845n
      g/ml變更為396ng/ml，益徵，人體施用第一級毒品海洛因
      或嗎啡後，經體內吸收代謝約30分鐘內開始排入尿液中，
      而以最初6至12小時排出量最多，約有75％可在施用後24
      小時內經由尿液中排出體外，剩餘量則可能在數日內分別
      排出體外一情，已甚明確。
  ４、證人甲○○於本院審理時雖具結證稱：於98年10月21日當
      天晚上，與丙○○在伊住處外面樓梯間面對面講話約10多
      分鐘，當時伊抽了2支摻有海洛因之香菸等語（見本院卷
      第32頁反面至第33頁筆錄），核與被告所辯大致相符（參
      見同毒偵卷第6頁、第7頁、第14頁筆錄、本院卷第16頁背
      面），惟被告前述嗎啡閾值顯高於檢測單位據以判定係陽
      性反應之閾值300ng/ml，可見其濃度非低，顯非因短短10
      分鐘吸食二手菸霧所導致其尿液檢驗結果呈毒品陽性反應
      ，縱認被告確曾吸食甲○○之二手菸，然距被告最後一次
      接受採集尿液送鑑定之時間即98年10月25日凌晨0時10分
      許，已逾72小時，且倘如被告及證人所言，被告當時僅與
      證人甲○○面在大樓樓梯間對面談話10餘分鐘，尚非長時
      間的密閉空間與吸毒者直接相向，依前揭函示，應不致在
      被告尿液中，經以氣相層析質譜儀分析法進行檢驗，均檢
      驗出嗎啡之陽性反應。另被告曾有施用海洛因之經驗，此
      為其所自承在卷（見本院卷第35頁筆錄），則其對於海洛
      因進入人體後之感受當知之甚詳，若係吸食證人甲○○之
      二手菸，被告當時豈有不知且未察覺異狀之理，益徵，被
      告若非刻意大量吸入甲○○所呼之菸霧，或另有施用海洛
      因毒品之犯行，尿液縱有毒品代謝物殘留反應，亦多僅呈
      現未達閾值之標準，或驗出毒品濃度及低之情形，職此，
      本件被告採集之尿液經鑑定及檢驗結果，均呈嗎啡之陽性
      反應，且其檢出濃度數值均高出標準甚多，已如前述，是
      被告辯稱係因甲○○二手菸所致云云，僅係臨訟飾卸之詞
      ，自難憑採。
  ５、綜此，被告確有於98年10月25日凌晨0時10分許為警採尿
      前回溯96小時內之某時，在不詳地點，非法施用第一級毒
      品海洛因1次之犯行，已可認定。
（三）綜上所述，本件被告施用第二級毒品甲基安非他命及施用
      第一級毒品海洛因之犯行，事證明確，堪以認定，應依法
      論科。
二、論罪科刑部分：
    核被告所為，係犯毒品危害防制條例第10條第2項之施用第
    二級毒品安非他罪及第10條第1項之施用第一級毒品海洛因
    罪，其施用毒品前後之持有毒品行為，應為施用之高度行為
    所吸收，均不另論罪。而被告所犯施用第一級毒品罪及第二
    級毒品罪二罪之犯罪時間不同，應認犯意各別，行為互殊，
    應予分論併罰。末查，被告有如事實欄所載前科紀錄，有臺
    灣高等法院被告全國前案紀錄表在卷可稽，其於有期徒刑執
    行完畢後，5年內再犯有期徒刑以上之罪，為累犯，均應依
    刑法第47條第1項加重其刑。爰審酌被告有多次施用毒品之
    前科，仍不知戒絕毒癮，誠屬不該，兼衡其智識程度、犯罪
    動機、目的，及犯後僅坦承部分罪行等一切情狀，分別量處
    如主文所示之刑，並定其應執行刑。至扣案第二級毒品安非
    他命之吸食器1組，係被告施用第二級毒品甲基安非他命所
    用之物，此經被告供明在卷（參見同毒偵卷第13頁筆錄）爰
    依刑法第38條第1項第2款之規定宣告沒收，附此敘明。
據上論斷，應依刑事訴訟法第299條第1項前段、毒品危害防制條
例第10條第1項、第2項，刑法第11條前段、第47條第1項、第51
條第5款、第38條第1項第2款，判決如主文。
本案經檢察官乙○○到庭執行職務
中    華    民    國    99    年    6     月    23    日
                  刑事第七庭    審判長法  官  王邁揚
                                      法  官  林美玲
                                      法  官  黃賢婷
上正本證明與原本無異。
如不服本判決，應於送達後10日內向本院提出上訴狀（須附繕本
），上訴於臺灣高等法院臺中分院。
上訴書如未敘述理由，應於上訴期間屆滿後20日內補提理由書於
本院。
                                      書記官  江美琪
中    華    民    國    99    年    6     月    23    日
附錄論罪科刑法條：
毒品危害防制條例第10條：
施用第一級毒品者，處6月以上5年以下有期徒刑。
施用第二級毒品者，處3年以下有期徒刑。

司法院資訊處製作；財團法人民間司法改革基金會備份。
